最高法院民事判決　　　　　　　　　　　　　　　八十七年度台上字第一五七六號
　　上　訴　人　武 安 宮
　　法定代理人　林 保 全
　　被 上訴 人　黃董麗珍
　　　　　　　　黃 俊 達
右當事人間請求同意建築房屋事件，上訴人對於中華民國八十六年九月二十三日台灣
高等法院台南分院第二審判決（八十六年度上字第二四五號），提起上訴，本院判決
如左：
    主  文
原判決廢棄，發回台灣高等法院台南分院。
    理  由
本件被上訴人主張：坐落台南縣新化鎮○○段八六一號土地（重測前為同鎮○○段觀
音廟小段三六四號）係上訴人所有。該地內如原判決附圖（下稱附圖）所示Ｂ部分○
‧○二九七公頃土地上訴人前曾出租與訴外人胡陳榮治建屋使用，民國五十九年間伊
之被繼承人黃彥碩向胡陳榮治買受該地上房屋加以整修後，該基地乃改由黃彥碩承租
。六十五年十二月十日黃彥碩死亡，上述房屋及基地租賃關係由伊二人及訴外人黃川
峰、黃建豪繼承。現上開附圖所示Ｂ部分地上房屋已年久失修，遇雨必漏水，又無防
熱設施，須重新建築，上訴人竟不同意伊建築等情，爰依基地租賃之法律關係，求為
命上訴人同意伊在附圖所示Ｂ部分土地重新建築房屋之判決。
上訴人則以：兩造間就系爭土地之租賃關係，依最高法院三十年渝上字第三一一號判
例意旨，應僅租至房屋不堪使用為止，伊並無同意被上訴人重建之義務。且該判例提
及租至房屋不堪使用之期限，應即係土地法第一百零三條第一款所定因契約年限屆滿
之情形。又被上訴人在該地上之房屋已老舊不堪，伊擬將之收回興建老人活動中心，
自不能同意被上訴人重建，本件情形亦與最高法院五十一年台上字第二九八七號判例
所指房屋因火災、地震等天災地變而滅失者不同，伊尤無同意被上訴人重建之義務等
語，資為抗辯。
原審維持第一審所為上訴人敗訴之判決，駁回其上訴，無非以：被上訴人主張之事實
，已據提出土地登記簿謄本及相片等件為證，並經第一審法院勘驗屬實，且被上訴人
及黃川峰、黃建豪四人與上訴人間就上開基地確有租賃關係存在，復有台灣台南地方
法院八十二年度訴字第七四二號民事確定判決足稽，足見被上訴人對上訴人土地有租
地建屋之契約關係存在，要屬無疑。又按租用建築房屋之基地，非有土地法第一百零
三條所列各款情形之一，出租人不得收回，縱該地上所建之房屋因故滅失，而租用基
地之契約並未失其存在，承租人仍得申請重建，且其申請重建之屋，除契約別有約定
者，從其約定外，不問是否與原狀相符，出租人均負有同意重建之義務（本院五十一
年台上字第二九八七號判例參照）。本件被上訴人租用基地上之房屋，屋齡至少二十
六年之久，結構老舊，屋頂有塌陷傾向之事實，第一審法院業已勘驗明確。系爭房屋
雖尚未滅失，但依上開判例意旨，被上訴人自非不得請求上訴人同意其拆除舊屋重新
建築。從而，被上訴人本於基地租賃之法律關係，請求上訴人同意其在附圖所示Ｂ部
分地上重建房屋，即屬有據，應予准許等詞，為其判斷之基礎。
按當事人適格為訴權存在必備之要件，該項要件是否具備尤為法院依職權首應調查之
事項。本件原審既認系爭租地建屋關係已由被上訴人及黃川峰、黃建豪四人繼承，則
該基地租賃權似應為該四人所公同共有。是被上訴人行使該公同共有之租賃權，並請
求上訴人同意其重建房屋，依民法第八百二十八條第二項規定，似應經全體公同共有
人同意始屬正當。乃原審未遑進一步查明被上訴人提起本件訴訟其當事人是否適格，
遽行判決，已難謂合。且上訴人於原審一再抗辯稱：「兩造就系爭土地之租賃關係…
…依最高法院三十年渝上字第三一一號判例所示，租至房屋不堪使用為止，伊並無同
意被上訴人重建之義務」、「最高法院五十一年台上字第二九八七號判例係指房屋因
故（火災、地震之天災地變）而致滅失……與本件情形不同」、「土地法第一百零三
條第一款規定非因契約年限屆滿，出租人不得收回出租建築房屋之基地，……在不定
期之基地租賃當指最高法院三十年渝上字第三一一號判例……租至房屋不堪使用為止
之期限而言，該判例乃針對土地法第一○三條第一款而來……」云云（見原審卷三三
、五六、五七頁）。原審對於上訴人此項重要之攻擊方法，恝置不論，復未於判決理
由項下說明其取捨意見，竟以上開理由而為上訴人敗訴之判決，亦有可議。上訴論旨
執以指摘原判決不當，求予廢棄，非無理由。
據上論結，本件上訴為有理由，依民事訴訟法第四百七十七條第一項、第四百七十八
條第一項，判決如主文。
中      華      民      國    八十七    年      七      月      九      日
                              最高法院民事第七庭
                                  審判長法官  朱  錦  娟
                                        法官  蘇  茂  秋
                                        法官  蘇  達  志
                                        法官  顏  南  全
                                        法官  葉  賽  鶯
      右正本證明與原本無異
                                              書  記  官
中      華      民      國    八十七    年      七      月    二十二    日
